臺灣臺北地方法院刑事判決　　　　　　　93年度訴字第1246號
公　訴　人　臺灣臺北地方法院檢察署檢察官
被　　　告　丙○○
指定辯護人　本院公設辯護人乙○○
上列被告因殺人未遂等案件，經檢察官提起公訴（93年度偵緝字
第593、595號），本院判決如下：
    主  文
丙○○共同變造國民
處有期徒刑肆月。扣案之「甲○○」國民
壹張沒收。又共同連續殺人未遂，累犯，處有期徒刑拾參年，扣
案開鋒之武士刀壹把沒收。應執行有期徒刑拾參年貳月，扣案之
「甲○○」國民
均沒收。
    事  實
一、丙○○於民國89年間因贓物案件，經臺灣臺北地方法院以89
    年度店簡字第92號判處有期徒刑6月確定，於91年5月30日執
    行完畢。詎仍未知悔改：
  (一)於91年間因違反毒品危害防制條例案件，經臺灣臺北地方法
    院以90年度易緝字第181號判處有期徒刑4月確定，又於91年
    間因施用第一級、第二級毒品，經臺灣臺北地方法院以91年
    度訴字第 247號分別判處有期徒刑8月、5月，應執行有期徒
    刑11月確定，並經臺灣臺北地方法院於91年11月15日以91年
    度聲字第1783號裁定就上開2 判決丙○○所犯之罪，定其應
    執行刑即應執行有期徒刑1年2月確定。而丙○○為逃避該有
    期徒刑1年2月之執行，遂與丁義雄（於91年12月13日死亡，
    經臺灣臺北地方法院檢察署檢察官以92年度毒偵字第215 號
    、92年度偵字第3498號為不起訴處分確定，詳後述）基於變
    造特種文書即國民
    由丙○○提供自己之照片予丁義雄，再由丁義雄於不詳處所
    將其持有之甲○○（58年11月18日生，
    統一編號：Ｚ000000000號）換貼為丙○○之照片加以變造，
    完成後再交與丙○○隨身攜帶，準備在遇警臨檢時使用，足
    以生損害於甲○○及戶政機關對國民
    性。
  (二)復於91年12月12日下午7 時40分左右，因丁義雄告知丁○○
    有難，丙○○明知丁義雄所持有已開鋒之武士刀1 把係槍砲
    彈藥刀械管制條例列管之刀械，屬違禁物，竟仍與丁義雄基
    於殺人之概括犯意聯絡，於91年12月12日晚間7 時57分許，
    結夥攜帶該已開鋒之武士刀及非屬槍砲彈藥刀械管制條例未
    開鋒之武士刀各1 把，分別騎乘ATB－016號、APY－742號機
    車（起訴書誤繕為二人共同騎乘ATB－016號機車），一同至
    臺北市○○區○○路2段244巷口之公眾得出入之場所，其時
    臺北市政府信義分局車號2W－8802號偵防車停放於上址，該
    局福德派出所警員庚○○正在偵防車內後座，背對著前座以
    戒護車內因涉嫌違反毒品危害防制條例依法遭到逮捕之丁○○，而丙○○、丁義雄分別持未開鋒及已開鋒之武士刀，走
    近該偵防車旁，由丙○○將該偵防車之未上鎖之右後車門打
    開，持未開鋒之武士刀揮舞並對車內之庚○○以臺語恫稱：
    「把人放出來，否則給你死」等語，丁義雄則將該偵防車之
    左後車門打開，並持已開鋒之武士刀刺向庚○○之右太陽穴
    ，共同刺殺庚○○，庚○○即將右後車門關上及上鎖，閃避
    丁義雄之攻擊，並拔槍喝令二人「我是警察，不要動」等語
    ，值此危急之時，適與庚○○一起前來執勤之警員己○○，
    於附近洗車場周遭搜得丁○○犯罪之贓證物後返回上址，己○○見狀立刻拔槍向丙○○、丁義雄表明警察身分，並喝令
    二人「丟下武士刀，不要動」等語，惟丙○○與丁義雄無視
    於庚○○及己○○之警察身分，仍基於便利丁○○脫逃及承
    前之殺人犯意聯絡，丙○○並以臺語稱：「槍是假的，給他
    死」等語，夥同丁義雄分持武士刀朝己○○之頭、脖子、胸
    腹部砍刺，足致己○○於死，並藉此強暴方式以便利丁○○
    脫逃，己○○隨即對空鳴槍並回頭往洗車場方向躲避砍殺，
    奔避至洗車場門口轉身欲制止丙○○及丁義雄之追殺時，因
    地面溼滑不慎滑倒，此時丁義雄持刀追至，朝己○○之頭部
    砍殺，情急之下己○○以左手加以阻擋而遭丁義雄所持之武
    士刀劃過，受有左手第二、三指撕裂傷之傷害，同時出於排
    除現在不法侵害之意，開槍擊發三枚子彈擊中丁義雄之右下
    腹、右腋下及右臉頰，丁義雄因而倒地（嗣送醫急救後不治
    ），此時丙○○猶持續揮舞未開鋒之武士刀攻擊己○○，己○○在無法分辨丙○○使用之武士刀是否已開鋒之際，於洗
    車場內再度開槍擊發二枚子彈擊中丙○○之頸部、左大腿等
    處，丙○○中槍後往興隆路方向逃跑，不久即於臺北市○○
    路○段之進順檳榔攤前不支倒地。當場扣得前揭武士刀2把，
    且於丙○○、丁義雄送往臺北市立萬芳醫院急救時，在丙○○之皮夾內扣得上述貼有丙○○照片之變造
三、案經臺北市政府警察局信義分局移送臺灣臺北地方法院檢察
    署檢察官偵查起訴。
    理  由
一、訊據被告丙○○矢口否認有殺害警員未遂及便利脫逃未遂之
    犯行，辯稱：當時係丁義雄告之丁○○被欺負，伊始持丁義
    雄交予未開鋒之武士刀與丁義雄共乘ATB－016號機車前往排
    解糾紛，伊至上述偵防車旁尚未辨明事情原委時即遭開槍射
    擊，並未將其所持有未開鋒之武士刀抽出刀鞘砍殺警員，且
    警員亦未向伊表明警察身分等語。經查：
（一）上述被告與共犯丁義雄共同變造
      於偵查及本院審理時坦承不諱（ 93年度偵緝字第593號卷
      第23頁、本院 93年10月8日準備程序筆錄），而扣案之身
      分證經特徵比對乃儀器放大檢視結果，相片四周有破壞、
      切割之痕跡，膠膜上有鋼印痕跡，相片上卻無鋼印痕跡，
      應係變造等情，亦有內政部警政署刑事警察局 93年6月17
      日刑鑑字第0930119378號鑑驗通知書附卷可參（93年度偵
      字第 593號卷第35頁），並有該變造
      佐證，被告此部分之犯行足堪認定。
（二）又被告與丁義雄為便利依法遭到逮捕之丁○○脫逃而持刀
      殺害員警未遂之犯行，業據證人即警員庚○○、己○○證
      述綦詳（92年度偵字第2315號卷第27頁至第29頁、93年度
      偵緝字第593號卷第20、21頁、本院93年3月8日審判筆錄
      ），經核與證人丁○○證述其遭警逮捕，嗣被告與丁義雄
      前來並與警發生槍戰等語（同上審判筆錄），及目擊證人
      戊○○證述其見聞丁○○遭警逮捕留置於車內，嗣後被告
      及丁義雄分別騎乘機車前來，二人手持兇器要車內證人庚○○放開證人丁○○，及攻擊證人己○○之經過情形大致
      相符（92年度偵字第3498號卷第59、60頁、93年度偵緝字
      第593號卷第17、18頁）。且現場之監視錄影帶翻拍光碟
      經偵查及本院勘驗結果，亦與前述證人所述先後情節一致
      ，復顯示被告與丁義雄有追趕己○○之行動，及丁義雄有
      持器物攻擊證人己○○之行為，皆有勘驗筆錄在卷可稽（
      93年度偵緝字第593號卷第44、45頁、本院93年3月8日勘
      驗筆錄）。復有臺北市政府信義分局偵辦丁○○持有毒品
      案現場勘查報告及勘查照片簿2本、本院91年12月12日91
      聲搜字第1540號丁○○涉嫌違反毒品案件之搜索票及逮捕
      通知書（92年度偵字第3498號卷第19頁、91年度相字第76
      7號卷第42頁）足參。是之被告辯稱伊與丁義雄共乘一部
      機車前往，且於偵防車旁即遭開槍射擊，並未砍殺庚○○
      及己○○等語，顯與光碟勘驗結果不符，不足採信。
（三）又扣案之武士刀2把，已開鋒者，符合管制刀械武士刀之
      圖例及說明要件，屬管制刀械，未開鋒者，非屬管制刀械
      ，有臺北市政府警察局93年6月23日北市警保字第0933784
      3100號函附卷可稽（93年度偵緝字第593號卷第32頁），
      且參酌該未開鋒及已開鋒之武士刀係分別於被告及丁義雄
      倒地處扣得，有上述現場勘查報告可佐，足認被告及丁義
      雄以之用作本案之犯罪工具甚明。
（四）按刑法上殺人罪端視加害人有無殺意及下手加害時主觀上
      有無致被害人死亡之預見為斷，被害人受傷處所是否係致
      命部位，及傷痕之多寡，輕重如何，雖不能據為認定有無
      殺意或主觀上是否有死亡預見之絕對標準，但加害人下手
      情形如何，於審究犯意時，仍足供認定加害人有無殺意之
      參考（最高法院18年上字第367、1309號判例及91年度台
      上字第6657號判決參照）。本件丁義雄持已開鋒之武士刀
      朝庚○○之太陽穴，及己○○之頭部砍殺，並於己○○往
      洗車場奔避時，仍向之追殺，致己○○受有傷害，前已述
      及，並有己○○之診斷證明書一紙在卷可稽（92年度偵字
      第3498號卷第87頁己○○診斷證明書）。是以丁義雄持極
      為銳利之武士刀，朝人之重要部位即頭部猛砍進而追殺，
      客觀上之行為足以剝奪人之生命實為明顯，當為丁義雄所
      能預見，其主觀上有殺人之犯意甚明。至己○○所受之傷
      害雖非致命，乃其以左手加以阻擋並開槍防衛所致，不影
      響其犯意之認定。而被告所持者雖為未開鋒之武士刀，惟
      以之做棍棒使用加以揮打砍刺，仍足以傷人，且被告數度
      表明「把人放出來，否則給你死」、「槍是假的，給他死
      」等語，並有追趕己○○之行動，復參以被告自承係因丁
      義雄告之丁○○有難而與丁義雄一同前往等情，足認被告
      有致人於死之故意，且與丁義雄間有殺人之犯意聯絡甚明
      。至被告雖辯稱所持未開鋒之武士刀並未抽出刀鞘等語，
      惟與證人己○○之證述不符，且證人即一同前往查緝丁○○之警員吳天恩並證述被告之武士刀鞘係遺留在被告所騎
      乘之機車旁地上等情（92年度偵字第2315號卷第24頁），
      經核亦與現場勘查照片相符。是以被告上述辯解亦不足採
      信。
（五）另被告雖辯稱庚○○、己○○未表明係警員，亦不知庚○○及己○○為警員等語。惟查，證人庚○○、己○○證述
      已對被告及丁義雄表明警察身分等語明確，且參酌證人戊○○證述有見到庚○○及己○○佩掛警員識別證，及先前
      庚○○及己○○逮捕丁○○時，即有對證人戊○○表明警
      員身分等語，衡情堪認庚○○及己○○受有訓練，於執行
      執務時皆已踐行表明警員身分之程序，是證人庚○○、己○○之證述應為可採，被告之前揭抗辯不足採信。從而被
      告於知悉庚○○及己○○為警員後，仍持續追殺己○○，
      參以被告自承係為丁○○排解糾紛等情，其欲以此方式便
      利丁○○脫逃之犯行亦堪認定。
（六）綜上所述，本件事證明確，被告犯行堪以認定。
二、按所謂結夥者，只要二人以上即足當之（最高法院63年臺上
    字第2549號判例參照）。是核被告所為，係犯槍砲彈藥刀械
    管制條例第十五條第一款、第二款、第三款之結夥在公眾得
    出入之場所於夜間攜帶刀械罪、刑法第二百十二條之變造特
    種文書罪、第一百六十二條第四項、第二項之以強暴方式便
    利依法逮捕之人脫逃未遂罪、第二百七十一條第二項、第一
    項之殺人未遂罪。又被告雖著手於以強暴方式便利依法逮捕
    之人脫逃及殺人之犯行，惟並未造丁○○脫逃及庚○○、己○○死亡之結果，均為未遂犯，應依刑法第二十六條前段之
    規定，按既遂犯之刑減輕之。被告與丁義雄間就上述(一)、(二)
    之犯罪事實皆具有犯意聯絡及行為分擔，為共同正犯，是以
    丁義雄攜帶管制刀械之行為，在各共犯合同意思範圍內，被
    告就此攜帶管制刀械之行為，亦應共同負責，起訴書雖就被
    告涉犯槍砲彈藥刀械管制條例第十五條第二款之犯行部分認
    罪嫌不足，但起訴事實業已論及被告與丁義雄結夥在公眾得
    出入之場所於夜間攜帶刀械之事實，且與起訴之殺人未遂罪
    部分有裁判上一罪之關係，為起訴效力所及，本院自得併予
    審理。又被告對於公務員依法執行職務時，施以強暴，便利
    依法逮捕之人脫逃，雖同時有妨害公務，而其妨害公務之行
    為，已包括於便利脫逃中，不另論妨害公務罪（最高法院42
    年台上字第124號判例參照）。起訴書認被告涉犯妨害公務
    罪嫌，而與以強暴方式便利依法逮捕之人脫逃未遂罪間有牽
    連犯之關係，應有誤會，附此敘明。另被告於恐嚇庚○○：
    「把人放出來，否則給你死」等語後進而與丁義雄共同持刀
    攻擊庚○○、己○○，並致己○○受有上述傷害，其恐嚇之
    危險行為應為事後持刀攻擊之實害行為所吸收；傷害之輕度
    行為應為殺人之重度行為所吸收，僅論殺人未遂罪即足，不
    另成立恐嚇危害安全罪及傷害罪。又攜帶行為本質上含有持
    有性質，故其未經許可持有刀械之低度行為已為攜帶之高度
    行為所吸收，不另論罪。其所犯上述結夥在公眾得出入之場
    所於夜間攜帶刀械、共同以強暴方式便利脫逃未遂罪及共同
    殺人未遂罪間，有方法目的之牽連關係，依刑法第五十五條
    之規定，應從重之殺人未遂罪處斷。又被告先後二次對庚○○、己○○共同殺人未遂犯行，時間緊接，方法相同，觸犯
    構成要件相同之罪名，顯係基於概括犯意為之，為連續犯，
    依刑法第五十六條之規定，以一罪論，並加重其刑，且依法
    先加而後減。又被告所犯上開變造特種文書及殺人未遂二罪
    間，犯意各別，罪名不同，應予分論併罰。而被告於89年間
    因贓物案件，經臺灣臺北地方法院以89年度店簡字第92號判
    處有期徒刑6月確定，於91年5月30日執行完畢，此有臺灣高
    等法院被告全國前案紀錄表在卷可稽，其受有期徒刑之執行
    完畢，於五年內再犯本件有期徒刑以上之罪，為累犯，依刑
    法第四十七條規定，加重其刑，並就連續殺人未遂罪部分依
    法遞加之。爰審酌被告無視法紀，以強暴方式破壞國家公權
    力行使，犯罪所生之危害重大，且於犯罪後飾詞諉責，犯罪
    後之態度不佳，及其犯罪之動機、目的、手段、智識程度、
    被害人之傷勢等一切情狀，分別量處如主文所示之刑，並定
    其應執行之刑，以示儆懲。
三、扣案之變造
    物，依刑法第三十八條第一項第二款宣告沒收。扣案已開鋒
    之武士刀1把，係槍砲彈藥刀械管制條例第四條第三款所列
    之刀械，此有臺北市政府警察局93年6月23日北市警保字第
    09337843100號函在卷可稽（93年度偵緝字第593號卷第32頁
    ），依同條例第六條之規定非經許可不得持有，是該開鋒之
    武士刀為違禁物，依刑法第三十八條第一項第一款，不問屬
    於犯人於否予以宣告沒收。至扣案之變造國民
    照片），為甲○○所有；而未開鋒之武士刀1把，非屬管制
    刀械，此有上開臺北市政府警察局函在卷可查，且被告僅供
    稱未開鋒之武士刀係丁義雄所交付，復查無其他積極證據足
    資證明為被告或丁義雄所有，爰均不予宣告沒收。
據上論斷，應依刑事訴訟法第二百九十九條第一項前段，槍砲彈
藥刀械管制條例第十五條第一款、第二款、第三款，刑法第十一
條前段、第二十八條、第五十六條、第一百六十二條第四項、第
二項、第二百十二條、第二百七十一條第二項、第一項、第五十
五條、第四十七條、第二十六條前段、第五十一條第五款、第三
十八條第一項第一款、第二款，罰金罰鍰提高標準條例第一條前
段，判決如主文。
本案經檢察官李鴻維到庭執行職務
中　　華　　民　　國　　94　　年　　3 　　月　　29　　日
　　　　　　　　　刑事第十六庭  審判長法  官  劉嶽承
                                      法  官  林麗真
                                      法　官　胡宗淦
以上正本證明與原本無異。
如不服本判決，應於判決送達後10日內向本院提出上訴狀（應抄
附繕本）。告訴人或被害人如對於本判決不服者，應具備理由請
求檢察官上訴，其上訴期間之計算係以檢察官收受判決正本之日
期為準。
　　　　　　　　　　　　　　　　      書記官　張耀鴻
中　　華　　民　　國　　94　　年　  4　 　月　 　1　　日
附錄法條：
中華民國刑法第162條
縱放依法逮捕拘禁之人或便利其脫逃者，處三年以下有期徒刑。
損壞拘禁處所械具或以強暴脅迫犯前項之罪者，處六月以上五年
以下有期徒刑。
聚眾以強暴脅迫犯第 1 項之罪者，在場助勢之人，處五年以上十
二年以下有期徒刑；首謀及下手實施強暴脅迫者，處無期徒刑或
七年以上有期徒刑。
前三項之未遂犯罰之。
配偶、五親等內之血親或三親等內之姻親，犯第 1 項之便利脫逃
罪者，得減輕其刑。
中華民國刑法第212條
(偽造變造特種文書罪)
偽造、變造護照、旅券、免許證、特許證及關於品行、能力服務
或其他相類之證書、介紹書，足以生損害於公眾或他人者，處一
年以下有期徒刑、拘役或三百元以下罰金。
中華民國刑法第271條
(普通殺人罪)
殺人者，處死刑、無期徒刑或十年以上有期徒刑。
前項之未遂犯罰之。
預備犯第 1 項之罪者，處二年以下有期徒刑。
